臺灣嘉義地方法院民事判決　九十二年度訴字第六三六號
原　　　告　乙○○
訴訟代理人　林德昇律師
　　　　　　顏伯奇律師
被　　　告　甲○○
上列當事人間分割共有物事件，於民國94年2月22日經言詞辯論終結
，本院判決如下：
    主      文
兩造共有坐落嘉義縣竹崎鄉○○○段八一三之一地號土地，建，
面積一三○平方公尺，及其上同段四四九棟次建物，分割如附圖
一所示Ａ部分面積六五三點五平方公尺，及其上同段四四九棟次
建物，面積一四一點七平方公尺分歸原告取得；Ｂ部分面積一九
二平方公尺，與Ｃ部分面積四六一點五平方公尺及其上同段四四
九棟次建物，面積二一七點三四平方公尺，分歸被告取得。
訴訟費用由被告負擔二分之一，餘由原告負擔。
    事實及理由
壹、原告起訴主張：嘉義縣竹崎鄉○○○段813之1地號土地及其
    上同段449棟次，門牌號碼嘉義縣竹崎鄉內埔村7鄰圓潭18號
    建物（下稱系爭土地及建物）係由原告經由拍賣取得，與被
    告共有，應有部分各二分之一。按共有人得隨時請求分割共
    有物，民法第823條第1項前段定有明文。本件並無因物之使
    用目的不能分割之情形，兩造亦無不分割之協議，因兩造無
    法協議分割，為此，本於共有物分割請求權法律關係，請求
    裁判分割本件土地及建物，其分割方法為：兩造共有坐落嘉
    義縣竹崎鄉○○○段813之1地號土地面積平方公尺之分割方
    法為：如附圖一所示Ａ部分，面積六五三．五平方公尺土地
    及其上同段449棟次建物，面積141.7平方公尺，分歸原告取
    得，附圖一所示Ｂ部分，面積一九二平方公尺及附圖一所示
    Ｃ部分，面積四六一．五平方公尺，及其上同段449棟次建
    物，面積217.34平方公尺，分歸被告取得。
貳、被告抗辯：原告係因訴外人林文益違法以系爭土地及建物向
    農會辦理貸款，致系爭土地及建物遭拍賣，被告已提出刑事
    告訴，原告應無所有權。如認原告有所有權，則希望依附圖
    二所示割方案分割：編號1、2建物分歸原告取得；編號3、4
    建物分歸被告取得。另土地部分除上1、2建物所坐落之土地
    外，編號乙、丙、庚部分歸原告取得，3、4物所坐之土地及
    編號甲、丁、戊、己部分，歸被告取得云云。並聲明：原告
    之訴駁回。
參、本院得心證之理由：
一、系爭土地及建物係由原告經由拍賣取得應有部分二分之一，
    而與被告共有，被告應有部分亦為二分之一之情，業據原告
    提出土地登記謄本及本院92年3月17日嘉院興民執毅字第
    4591號不動產權利移轉證書為證，應堪信實。
二、系爭土地及建物為雙方共有，而本件土地及建物無不能分割
    協議，雙方均未爭執。按民法第823條第1項規定：「各共有
    人，得隨時請求分割共有物。但因物之使用目的不能分割或
    契約訂有不分割之期限者，不在此限。」第824條規定：「
    共有物之分割，依共有人協議之方法行之。分割之方法，不
    能協議決定者，法院得因任何共有人之聲請，命為左列之分
    配：１、以原物分配於各共有人。２、變賣共有物，以價金
    分配於各共有人。以原物為分配時，如共有人中，有不能按
    其應有部分受分配者，得以金錢補償之」，系爭土地及建物
    並無因物之使用目的不能分割，或法律上有不得分割之情形
    ，故原告請求裁判分割本件土地及建物，符合上開規定，應
    予准許。
三、法院裁判分割共有物時，通常斟酌考量下列因素：各共有人
    間之公平性、共有土地利用上之經濟性、共有物之使用現況
    、分割後是否將會拆除地上建物、各共有人間之利害關係、
    共有人之意願與分得後共有物之利用價值等作為綜合考量。
（一）查本院於92年9月1日、同年10月27日及93年4月30日至現
      場勘驗，系爭土地上有1三合院建物（即嘉義縣竹崎鄉○
      ○○段449棟次），主建物為二樓建物，坐東朝西，中間
      有大門，二旁各有2個小門。面對主建物，左側為一棟磚
      造石棉瓦房，2扇門均為落地門；面對主建物，右側為鋼
      筋水泥平房，有2道門。又系爭土地北邊有菸窯及住家，
      南邊有1間磚造瓦房、貯藏室，有本院勘驗筆錄及附圖（
      詳本審卷第32頁至第34頁）及照片5禎附卷可證（詳本審
      卷第42頁、第111頁）。
（二）根據原告分割方案，如附圖一所示Ｂ部分為被告使用之磚
      窯、附圖一所示Ａ、Ｃ部分上有建物，附圖一所示Ｃ部分
      之建物現為被告使用，建物之分割與被告分割方案相同，
      因此，原告分割方案對被告並無不利。就土地部分，原告
      分割方案，亦與被告分割方案相同，因土地分割後，雙方
      所有土地均面臨道路，不僅增加土地價值，更能發揮土地
      再利用的經濟實益。又依原告分割方案，被告取得之土地
      相等，但就主建物（即上述三合院建物）部分，被告分得
      217.34平方公尺，較原告分得141.7平方公尺為大，且原
      告不請求金錢補償，對被告亦無不利，故原告分割方案可
      以准許，而判決分割如主文第一項記載。
（三）至被告主張原告無所有權云云。按拍賣之不動產，買受人
      繳足價金後，執行法院應發給權利移轉證書，買受人自領
      得執行法院所發給權利移轉證書之日起，取得該不動產所
      有權，強制執行法第97條、第98條第1項定有明文。查系
      爭建物及土地所有權應有部分二分之一，係訴外人林文益
      所有，而由原告向本院應買取得，有本院不動產移轉證明
      書附卷可稽（詳本審卷第8頁）。而買受人即原告自領得
      本院所發給之不動產移轉證明書時，即取得所有權。至被
      告抗辯原告無所有權云云，既未舉證以實其說，自無足採
      。
四、綜上所述，本院審酌系爭土地及建物之條件、臨路狀況、使
    用現狀、整體利用之效益、各共有人之利益、被告所提如附
    圖二所示分割方案之優劣及兩造之意願等情，認以附圖一所
    示分割方案分割系爭土地及建物，應屬可採，爰分割為如主
    文第一項所示。
五、本件事證已臻明確，兩造其餘攻擊防禦方法及舉證，經審核
　　結果於判決結果不生影響，爰不予一一論列。
六、本件為共有物分割訴訟，依照民事訴訟法第80條之1規定：
    「因共有物分割、經界或其他性質上類似之事件涉訟，由敗
    訴當事人負擔訴訟費用顯失公平者，法院得酌量情形，命勝
    訴之當事人負擔其一部」，故應由原告負擔一部分訴訟費用
    。
七、訴訟費用裁判之依據：民事訴訟法第78條、第80條之1。
中　　華　　民　　國　　94　　年　　3 　　月　　8 　　日
                  臺灣嘉義地方法院民事第二庭
  　　                法　官　張育彰
右為正本係照原本作成
如對本判決上訴須於判決送達後20日內向本院提出上訴狀
中　　華　　民　　國　　94　　年　　3 　　月　　8 　　日
                  　　書記官　林秀敏
